【裁判字號】    90,訴,3173
【裁判日期】    901210
【裁判案由】    分割共有物
【裁判全文】
臺灣臺中地方法院民事判決            九十年度訴字第三一七三號
    原      告    台中縣清水鎮農會
    法定代理人    甲○○
    複  代理人    乙○○
    被      告    丁○○
    訴訟代理人    丙○○
右當事人間分割共有物事件，本院判決如左：
    主      文
兩造共有坐落台中縣清水鎮○○段第九○二地號土地（地目：建，面積七十六平方公
尺）應予以變賣，所得價金，按原告應有部分六十三分之四十四，被告應有部分三一
五分之九十五比例分配之。
訴訟費用由被告負擔三一五分之九十五，餘由原告負擔。
    事      實
甲、原告方面：
  一、聲明：兩造共有坐落台中縣清水鎮○○段第九○二地號土地准予原物分割，其
      分割方法如附圖所示：Ａ部分面積五十三點○八平方公尺分歸原告取得；Ｂ部
      分面積二十二點九二平方公尺分歸被告取得。
  二、陳述：
（一）坐落台中縣清水鎮○○段第九○二地號土地（下稱系爭土地）係兩造共有，原
      告應有部分為六十三分之四十四，被告應有部分為三一五分之九十五。兩造對
      於系爭土地並未有不予分割之約定，亦無因使用目的不能分割之情事，茲因未
      能達成協議分割，爰請求裁判分割。
（二）分割方案：系爭土地上有對造所有之建物，故請求以原物分割，即依附圖所示
      Ａ部分面積五十三點○八平方公尺分歸原告取得、Ｂ部分面積二十二點九二平
      方公尺分歸被告取得。
  三、證據：提出土地登記謄本、地籍圖謄本各一件為證。
乙、被告方面
  一、聲明：原告之訴駁回。
  二、陳述：被告可以接受以變價方式分割，但原告從未就系爭土地之分割事宜與被
      告商談過。
    理      由
一、本件原告主張坐落台中縣清水鎮○○段第九○二地號土地（地目：建、面積七十
    六平方公尺）係兩造共有，原告應有部分為六十三分之四十四，被告應有部分為
    三一五分之九十五。兩造對於系爭土地未有不予分割之約定，亦無因使用目的不
    能分割之情事，惟雙方就分割方法無法達成協議之事實，業據原告提出系爭土地
    登記謄本、地籍圖謄本各一件為證，被告除以原告起訴前從未就分割事宜與伊商
    談等語置辯外，對於原告其餘之主張概無爭執，而本件前經本院調解不成立，足
    見兩造就分割方法無法達成協議，從而原告依民法第八百二十三條第一項、第八
    百二十四條第二項之規定，訴請裁判分割系爭土地，核無不合，應予准許。
二、按共有人因共有物分割之方法不能協議決定，而提起請求分割共有物之訴，應由
    法院依民法第八百二十四條命為適當之分配，不受任何共有人主張之拘束，最高
    法院著有四十九年台上字第二五六九號判例可資參照。是分割方法並非訴求分割
    共有物所必須之聲明事項，縱為聲明，亦僅供法院參考。又若以原物分割，各當
    事人分得之土地，面積過小，顯然不能作何用途，徒然減損系爭土地之經濟效用
    ，故為徹底消滅共有關係，發揮土地最高經濟上利用價值，並符合公平合理之旨
    ，應將共有物予以變賣，所得價金各按應有部分比例分配予各共有人（最高法院
    八十二年度台上字第五一二號判決參照）。本件原告起訴請求就兩造共有之系爭
    土地為原物分割，並提出如附圖所示之分割方法，惟查：(1)系爭土地面積僅七十
    六平方公尺，地形呈不規則狀態，如依原告主張之分割方法予以原物分割，則形
    成二筆一大一小之三角形土地，原告按其應有部分比例分得大三角形土地（面積
    五十三點○八平方公尺），被告分得小三角形土地（面積二十二點九二平方公尺
    ），二筆土地形狀，均屬畸零，若未與其他毗鄰土地合併使用，均不適合單獨作
    為建築之用。(2)且被告分得之土地面積僅二十二點九二平方公尺（約七坪），面
    積過小，顯然不能作何用途（按上開最高法院八十二年度台上字第五一二號判決
    所依之事實，其原物分割後土地面積為二十五平方公尺，尚大於本件原物分割後
    之面積）。(3)又系爭土地受其地形限制，已無其他原物分割方式可言。(4)此外，
    系爭土地上縱有被告所有之建物，然被告亦同意以變價之方法分割系爭土地。是
    以本院衡諸上情，認為採取變價分割方式，變賣系爭土地，以價金各按應有部分
    比例分配予共有人為妥當，爰判決如主文第一項所示。
三、又分割共有物之訴，係合兩造之固有必要共同訴訟，原、被告間本可互換地位，
    由任一共有人起訴請求分割，均無不可。本件原告起訴雖於法有據，但被告之應
    訴實因訴訟性質所不得不然，所為抗辯自為伸張或防衛權利所必要，是本院認本
    件之訴訟費用應由兩造依系爭土地應有部分之比例分擔較為公允，爰諭知如主文
    第二項所示。
四、據上論結：本件原告之訴為有理由，依民事訴訟法第七十八條、第八十一條第二
    款，判決如主文。
中      華      民      國    九十      年     十二     月      十      日
                        臺灣臺中地方法院民事第五庭
~B法    官  王邁揚
右為正本係照原本作成
如不服本判決，應於判決送達後二十日內，向本院提出上訴狀。
中      華      民      國     九十     年     十二      月      十     日
~B法院書記官


司法院資訊處製作；財團法人民間司法改革基金會備份。
